最　高　行　政　法　院　判　決　　　　　　　　　九十一年度判字第一二七○號
　　再 審原 告　甲○○
　　　　　　　　　　　　　　　.
　　再 審被 告　財政部臺北市國稅局
　　代　表　人　張盛和
右當事人間因綜合所得稅事件，再審原告對本院中華民國八十八年五月六日八十八年
度判字第一八○二號判決提起再審之訴。本院判決如左：
　　主  文
再審之訴駁回。
再審訴訟費用由再審原告負擔。
　　事  實
緣再審原告八十一年度綜合所得稅結算申報，再審被告財政部臺北市國稅局以其漏報
取自國防部中山科學研究院（以下簡稱中科院）之薪資所得計新臺幣（下同）五六六
、三五二元，乃核定補徵稅額八八、八○三元。再審原告不服，申經復查結果，未准
變更，提起訴願、再訴願，遞遭決定駁回，提起行政訴訟，經本院以八十八年度判字
第一八○二號（下稱原判決）判決駁回。再審原告不服，主張原判決有行政訴訟法第
二百七十三條第一項第九款、第十三款（即修正前行政訴訟法第二十八條第七款、第
十款）之再審事由，提起再審之訴。茲摘兩造訴辯意旨如次：
再審原告起訴意旨略謂：一、原判決判決理由所引用的原告之主張，只能算是中科院
的主張，並非是再審原告的主張，如果要依原判決，那只算是判決中科院敗訴，而非
再審原告之敗訴。二、再審原告的原始主張主要有二點，第一是『免稅是政府部會的
政策行為，不能由所得的發放方式來判定它是否免稅』，第二是『中科院漏稅事件，
即使要依法處理，處罰的對象也應只針對犯有過失的扣繳義務人獲取不法利益的中科
院，而不是無辜的納稅義務人』。三、值此『司法革新』之際，為了讓鈞院對再審原
告這二點未經斟酌的重要主張有更深一層的瞭解，以作出彰顯社會正義的判決，特再
申論之。再審原告早在八十五年二月八日即投書中國時報的時論廣場，申論財政部處
理中科院漏稅事件的方式，不僅違背行政倫理，且有違憲之虞，但並沒有獲得相關單
位的任何回應。(一)以下試舉一例，說明此事的荒謬性：某公司工程部門的負責人，為
了激勵員工為公司賣命，特給予其員工額外的津貼以做為獎勵。但在事隔多年後，該
公司的財務部門發現工程部門給予員工額外津貼的形式，並不符合公司的規定，請問
該公司財務部門的負責人可以要求工程部門的員工退回這些額外津貼嗎？任何人都知
道答案為否！如果公司發現發放這些津貼的作法是錯誤的，不是要求工程部門的負責
人下台，就是停止這些津貼的發放，絕不可能說是要求員工退還這些錢，因為這會使
公司觸犯詐欺罪。(二)中科院漏稅事件的情況，和上面所舉的例子雷同。中科院（國防
部）為了獎勵國防科技的研發，給予其員工品位加給和技術津貼免稅的措施；多年以
後，財政部發現這些所得的發放方式，不符合財政部有關所得稅法第四條第八款但書
的解釋令，請問財政部可以逕行要求中科院的員工退回其免稅的稅款嗎？答案當然也
是否。這是本案一個關鍵性的觀念問題，財政部到底是基於什麼樣的考量，才敢於不
顧行政倫理和體制而惹出這麼一堆麻煩？財政部林振國前部長自以為本案是基於依法
行政來處理，因此沒有協商的餘地，當然也不用到行政院會去討論了。對於財政部自
以為是在依法行政，而它所產生的法律執行上的矛盾之處，將從實質的稅賦平等主義
的觀點，來探討這個問題。(三)由再審被告答辯，可以看出中科院為獎勵科技人員竭盡
心智參與工作，另編列研發人員研究補助費及技術津貼，中科院也竭力說明這些研究
補助費和技術津貼並不屬於提供勞務所取得之報酬。因此中科院是依據所得稅法第四
條第八款的本旨給予研發人員的研究補助費及技術津貼免稅，以作為獎勵。中科院的
作法，完全符合所得稅法第四條第八款的精神，中科院是政府機關，為了獎勵員工為
國防科技賣命，以它認為並不屬於提供勞務所得按計畫給付的方式，給予研發人員研
究補助費和技術津貼免稅的待遇，有何不可呢！財政部憑什麼認為它對何謂提供勞務
所取得之報酬的解釋令是唯一的解釋，而非只是為了執法方便起見的一種解釋而已。
如果財政部認為只有它才有權解釋『何謂提供勞務所取得之報酬』，那何不將所得稅
法第四條第八款改成『中華民國政府或外國政府．．．為獎勵進修、研究或參加科學
或職業訓練而給與之金及研究、考察補助費等，皆需報請財政部審核同意。』。但
現行所得稅法，並沒有賦予財政部這種權力，只要實質上是屬於獎勵性質而又不是提
供勞務所得之報酬，即使在發放形式上不能完全符合財政部相關的解釋令，這些報酬
也是免稅的。命令不能超越法律的意旨，這才是實質的賦稅平等主義。(四)綜上所述，
財政部並不是依法行政，而是依其行政命令在辦事。行政命令無論是授權自為規定，
或依法頒定執行命令，都不得和法律牴觸，或者是超越法律的本旨。財政部在這種實
質上符合法律規定，形式上稍為不符合其行政命令之事務時，應依法律本旨來從寬解
釋；財政部不能以為其行政命令就等同於法律。四、第二個主張，是假設即使在第一
個主張不成立的情況下，依據現行所得稅法的規定，應該補繳稅款的是中科院。對於
財政部所屬各國稅局的執法品質和能力，也將試舉幾個例子，說明國稅局是在恣意地
解釋，適用法律，不僅沒有依據稅法所規定的本旨來執法，有時甚至顯露對稅法的無
知。(一)財政部對『一罪不能兩罰』的無知。中科院漏稅之事，財政部依所得稅法第九
十四條應先由中科院補繳所漏的稅款，卻恣意地解釋向員工來追繳，同時為防範不周
，也向代表中科院主辦扣繳義務的會計人員和院長追繳稅款。執法人員對這種起碼的
一罪不能兩罰的常識都不具備，很難讓人相信他們會遵照正當的法律程序來執法。(二)
以下將試舉一例，說明國稅局對稅法的無知。再審原告八十六年度綜合所得稅初次核
定退稅八、四五○元，再次結算後的退稅額為七、九三七元，但再審被告以再審原告
八十一年綜合所得稅尚未結清為由，爰依稅捐稽徵法第二十九條將再審原告八十六年
的退稅扣抵，並駁回復查。再審被告對於稅捐稽徵法第二十九條「納稅義務人應退之
稅捐，稅捐稽徵機關應先抵繳其積欠。並於扣抵後，應即通知該納稅義務人」解釋，
讓人覺得他們應該重修稅法。任何讀過稅法的人，都可以明瞭稅捐稽徵法第二十九條
中所謂的積欠是指已經過法律程序確定後的欠稅，是要經過司法體系的法官的裁判，
我國的稅法並沒有授予稅捐稽徵機關強制執行攸關人民財產權的權力。再審原告八十
一年度綜合所得稅補繳的問題尚在行政訴訟當中（即本案）再審被告與再審原告均是
該訴訟案之當事人，做為當事人之一的北市國稅局實無權自行認定這是欠稅，那豈不
成為球員兼裁判，置司法體系於不顧。稅捐稽徵機關依法無權處理未經法律程序確定
的稅款，強制執行時也要移送地方法院財務法庭來執行，由法官做最後裁定。(三)財政
部處理中科院漏稅事件的程序，完全沒有遵照所得稅法的本旨來執行。此種違背程序
正義，胡亂擴張行政裁量權的作法，真的是以依法行政來做考量嗎？還是始作俑者的
臺灣省北區國稅局為了擴大自己的工作績效，而做出超出法律的授權範圍的行政行為
。稅法上，對於扣繳義務人未依所得稅法第八十八條規定扣繳稅款者的補繳和處罰程
序都有明確規定，分別為同法第九十四條和第一百十四條規定。依租稅法律主義原則
，國稅局應依所得稅法第九十四條第一項規定做為處理中科院漏稅事件之程序，其程
序為先由中科院繳納所漏稅款，但中科院得向員工追償之。國稅局只有在依法執行所
得稅法第一百十四條處罰規定，可以對罰鍰部分做一些實質的考量。因此國稅局直接
向中科院員工追繳所漏稅款的作為，已違背所得稅法第九十四條第一項規定，應屬無
效。國稅局在處理調查局漏稅事件時，就依同法第九十四條第一項規定執法，乃依法
行政。國稅局處理中科院漏稅事件，則是違法。(四)國稅局直接向中科院員工追繳稅款
之違法措施，是根源於一個自以為是的錯誤觀念，中科院員工之研究補助費和技術津
貼既然不合於免稅之規定，那員工必有所得沒有申報！這是一個很沒有法律知識的判
斷，法律在碰到違法情事時，所要追究的是違法所產生的不法利益是誰拿去了？如果
中科院之免稅措施是違法，那免稅所產生的不法利益（漏繳的稅款）之獲得者是誰？
是員工？還是中科院？是中科院，而不是員工，因此國稅局應該向中科院追繳逃漏的
稅款。如果國稅局是依據所得稅法第九十四條第一項的規定來處理，而不是依據自作
主張的錯誤想法來辦事，就不會發生一個沒有犯法也沒有因為別人犯法而獲取不法利
益的人都要受罰。所得稅法第九十四條在訂定時，顯然做了比較深入而周詳的考慮，
並沒有授權國稅局可以直接向納稅義務人追繳該扣而未扣的稅款。向中科院無辜員工
追繳稅款的行政處分，完全是國稅局違背法律規定的行為，應屬無效。(五)綜上所述，
請求廢棄原判決，重新審理等語。
再審被告答辯意旨略謂︰一、本件再審原告八十一年度綜合所得稅結算申報，短報中
科院薪資所得計五六六、三五二元，是再審被告乃依據查得扣繳資料，將系爭所得併
課再審原告綜合所得稅，補徵稅額八八、八○三元。二、經查中科院之預算雖分別依
計畫編列人事費支應其員工之各項給與，但實際上領受「品位加給」或「技術津貼」
之非軍職人員，無論配屬之單位參與不同計畫，悉依該院所訂「科技人員品位加給支
給標準」、「技術員薪給標準表」之等級，每月按職級定額領取「品位加給」或「技
術津貼」，該院與其聘僱人員之約定事項亦載明所指薪給，除實物代金及眷補費外，
包括全部給與，是以該院非軍職人員所領受之「品位加給」或「技術津貼」，核屬其
在職務上或工作上因提供勞務所取得之報酬。另財政部臺灣省北區國稅局於八十二年
間曾派員前往該院現場瞭解結果，該院支付非軍職人員之「品位加給」及「技術津貼
」係採按月給付方式，並非按研究計畫個案給付，復經中科院八十一年十一月三日八
十一訓誠字第一六八七三號函致該局說明該院各類薪資扣繳所得狀況：「本院於年度
開始即訂有各項研究計畫，並按照研究計畫逐月實施。各項研究計畫除一般經費外，
為獎勵科技人員竭盡心智參與研發工作，另編列研發人員研究補助費及技術津貼。為
便利作業，研發人員研究補助費係按月發放方式，再經由成本歸戶手續，回歸計畫預
算內（研究補助費採個案給付，必將增加人力及作業之負擔，不符經濟效益）」等語
，足見中科院給付非軍職員工之「品位加給」及「技術津貼」之所得，屬經常性補助
費給與，且依職級按月定額支給，為提供勞務所取得之報酬，依行為時所得稅法第四
條第八款但書及第十四條第一項第三類之規定，核非免稅之研究補助費所得，乃屬應
課稅之薪資所得，殆無疑義。三、又再審原告訴稱依所得稅法第九十四條第一項規定
扣繳義務人即中科院主辦會計有先行代納稅義務人繳納之義務，國稅局直接向中科院
非軍職員工追課，有違該條法定之程序正義乙節，惟按「凡有中華民國來源所得之個
人，應就其中華民國來源之所得，依本法規定，課徵綜合所得稅。」、「納稅義務人
應於每年二月二十日起至三月底止，填具結算申報書，向該管稽徵機關，申報其上一
年度內構成綜合所得總額．．．，以及有關減免、扣除之事實，並應依其全年應納稅
額減除暫繳稅額及尚未抵繳之扣繳稅額，計算其應納之結算稅額，於申報前自行繳納
。．．．。」分別為所得稅法第二條及第七十一條第一項所明定。是本件再審原告既
有前揭規定之應稅所得，即應依法合併申報綜合所得稅，其未依規定合併申報，再審
被告據以併課補徵，要無不合，再審原告所訴，顯無理由，殊無足採。四、至再審原
告主張各節，業經原判決詳為審酌予以論駁在案，並無適用法規錯誤之情形，再審原
告仍執前詞反覆訴求，殊難謂為有理由，又其以原判決「適用法規錯誤」之理由，提
起再審之訴，亦僅為再審原告於法律上見解之歧異，並不符合修正前行政訴訟法第二
十八條第一款規定之要件，是所訴核不足採。依上所述，原判決並無違誤，請准駁回
本件再審之訴等語。
　　理  由
按「新法施行前已確定裁判之再審，其再審期間依舊法之規定；再審事由，依新法之
規定。」為行政訴訟法施行法第三條所規定；又行政訴訟當事人對本院之判決提起再
審之訴，必須具有行政訴訟法第二百七十三條第一項所列各款情形之一者，或該條第
二項之情形始得為之，而該條第一項第九款規定，為判決基礎之證物係偽造或變造者
，係指其偽造或變造構成刑事上之犯罪者而言，且此種偽造或變造之行為，應以宣告
有罪之判決已確定，或其刑事訴訟不能開始或續行，非因證據不足者為限，始得提起
再審之訴。該條第一項第十三款規定「當事人發見未經斟酌之證物或得使用該證物者
。但以如經斟酌可受較有利益之裁判者為限。」。本件原判決係以：『按「左列各種
所得，免納所得稅：一、．．．八、中華民國政府或外國政府、國際機構、教育、文
化、科學研究機關、團體，或其他公私組織，為獎勵進修、研究或參加科學或職業訓
練而給與之獎學金及研究、考察補助費等。但受領之獎學金或補助費，如係為授與人
提供勞務所取得之報酬，不適用之。」「個人之綜合所得總額，以其全年左列各類所
得合併計算之．．．第三類：薪資所得：凡公、教、軍、警、公私事業職工薪資及提
供勞務者之所得：一、薪資所得之計算，以在職務上或工作上取得之各種薪資收入為
所得額。二、前項薪資包括：薪金、俸給、工資、津貼、歲費、金、紅利、各種補
助費及按月或按年分期給付之退休金或養老金。．．．」分別為所得稅法第四條第八
款及第十四條第一項第三類所明定。次按「一、凡依職級按月定額發給者，應屬各該
研究人員之薪資所得，應於給付時應依法辦理扣繳，所得人並應於年度結算申報時合
併申報課稅。二、如係按研究計劃個案給付、並非通案按職級按月給付者，則為研究
補助費，依法可免納所得稅。三、如屬第一種情形，中科院以往未依法扣繳，所得人
以往年度亦未申報納稅者，應即請中科院轉知各所得人自行向稽徵機關補報並補繳應
納稅款，可免予處罰，自六十九年一月起，中科院應於給付時依法扣繳，所得人應於
每年終後合併申報綜合所得稅。四、本案經報奉行政院六十八年十一月八日台六十八
財第一一二○四號函准予備查在案。」亦為財政部六十八年十一月三十日台財稅第三
八五○一號函釋在案。又「中科院給付非軍職人員之科技品位加給暨技術津貼，免扣
繳所得稅一案，與現行法令規定不合，奉示：本案應依法課徵所得稅；至追課以往年
度所得部分，請洽商財政部妥為處理．．．」復經行政院秘書長八十四年十月十七日
台八十四財三七○○七號函釋在案。本件原告（即再審原告，下同）八十一年度綜合
所得稅結算申報，被告（即再審原告，下同）初查，以其漏報取自中科院薪資所得計
五六六、三五二元，乃核定補徵稅額八八、八○三元。原告不服，就取得中科院薪資
所得部分，申經復查結果，未准變更，乃循序提起行政訴訟，主張：(一)於申報所得稅
時，即依當年度扣繳憑單誠實申報，而今中科院復掣發扣繳憑單，被告怠於事實之認
定，而以扣繳憑單之掣發與否為課稅之認定標準，且在認定標準未明確前，追溯補徵
系爭所得之綜合所得稅，實有悖依法課稅原則。(二)系爭所得係研究補助費，依行為時
所得稅法第四條第八款規定，應屬免稅所得，稽徵機關人員逐人審核中科院相關之會
計資料，對系爭金額未予扣繳，均未予置喙，顯證同意中科院對該所得性質認定為研
究補助費範圍，稽徵機關於經迥數年後始為應稅主張，有違信賴保護原則。(三)財政部
既係於八十二年七月間重行解釋原告受領之科技品位加給及技術津貼，非所得稅法第
四條第八款所列之免稅所得，其徵稅行為應自八十三年度起開徵，要無任意追溯適用
之理由云云。查系爭薪資所得五六六、三五二元，係中科院給付之品位加給，而中科
院之預算雖分別依計畫編列人事費支應員工之各項給與，然實際上領受科技品位加給
或技術津貼之非軍職人員，無論配屬之單位或參與不同計畫，悉依該院所訂「科技人
員品位加給支給標準表」「技術員薪給標準表」之等級，每月按級定額領取科技品位
加給或技術津貼。中科院聘僱人員之約定事項亦載明薪給除實物代金及眷補費外，包
括全部給與，且財政部台灣省北區國稅局曾於八十二年間派員前往中科院查閱資料無
誤，該院支付非軍職人員之科技品位加給及技術津貼係採按月給付方式，並非按研究
計畫個案給付，中科院本年度開具之扣繳憑單亦全數列為薪資所得。又依行為時所得
稅法第七條第四項「本法稱納稅義務人，係指依本法規定，應申報或報繳稅捐之人。
」及第二條第一項「凡有中華民國來源所得之個人，應就其中華民國來源之所得，依
本法規定，課徵綜合所得稅。」之規定，原告既有非屬該法第四條規定之免稅所得，
自應依法報繳綜合所得稅。又中科院八十一年十一月三日訓誠字第一六八七三號函
致財政部臺灣省北區國稅局，說明該院各類薪資扣繳所得稅狀況，略以該院於年度開
始即訂有各項研究計畫，並按照研究計畫逐月實施。各項研究計畫除一般經費外，為
獎勵科技人員竭盡心智參與研發工作，另編列研發人員研究補助費及技術津貼。為便
利作業，研發人員研究補助費係採按月發放方式，再經由成本歸戶手續，回歸計畫預
算內（研究補助費採個案給付，必將增加人力及作業之負擔，不符經濟效益）等語，
足見中科院給付非軍職員工之品位加給及技術津貼，屬經常性給與，且依職級按月定
額支給，為提供勞務所取得之報酬，依首揭行為時所得稅法第四條第八款但書及第十
四條第一項第三類之規定，核非免稅之薪資所得，應無所稱「信賴保護」原則或誠信
原則之適用，亦無被告默示同意免稅可言，原告自應按其取得之薪資所得申報納稅，
其未依規定申報，被告予以併課，與依法行政或不溯及既往原則無違（參照本院八十
六年度判字第七五號、第四四八號及第六一九號判決）。且按現行所得稅法對此相關
之規定條文，係於民國五十二年制訂迄今，對系爭「品位加給」及「技術津貼」應依
法課徵所得稅之規定並未修正，被告依所得稅法規定補徵八十一年度綜合所得稅，依
法並無不合。原告所訴，核不足採。從而被告所為原處分（復查決定）於法尚無違誤
，一再訴願決定遞予維持，亦無不合。原告起訴意旨，難謂有理由，應予駁回。』為
由，乃依修正前行政訴訟法第二十六條後段，判決駁回再審原告在前訴訟程序之訴。
核其所適用之法規與該案應適用之現行法規並無違背，與解釋判例，亦無牴觸，並無
所謂適用法規顯有錯誤之情形；再審原告以前揭事實欄所載理由，主張原判決適用法
規顯有錯誤，核屬法律上見解之歧異；再審原告於事實欄所主張之情事，尚難謂有判
決基礎之證物係偽造或變造之情形；且與行政訴訟法第二百七十三條第一項第十三款
規定「當事人發見未經斟酌之證物或得使用該證物者。但以如經斟酌可受較有利益之
裁判者為限。」尚屬有間。從而再審原告起訴主張原判決有行政訴訟法第二百七十三
條第一項第九款、第十三款（相當於修正前行政訴訟法第二十八條第七款、第十款）
之再審事由提起本件再審之訴，揆諸首揭說明，殊難認有再審理由，應予駁回。
據上論結，本件再審之訴為無理由，爰依行政訴訟法施行法第二條、第三條、行政訴
訟法第二百七十八條第二項、第九十八條第三項前段，判決如主文。
中　　華　　民　　國　　九十一　　　年　　　七　　　　月　　　十八　　　日
                    最 高 行 政 法 院  第 三 庭
                                審 判 長 法  官　　　葉　振　權
                                         法  官　　　林  茂  權
                                         法  官　　　林  家  惠
                                         法  官　　　吳　錦　龍
                                         法  官　　　劉　鑫　楨
右  正  本  證  明  與  原  本  無  異
　　　　　　　　　　　　　　　　　　　　 法院書記官　陳  盛  信
中　　華　　民　　國　　九十一　　　年　　　七　　　　月　　　十八　　　日
